【裁判字號】    96,上,306
【裁判日期】    970108
【裁判案由】    侵權行為損害賠償
【裁判全文】
臺灣高等法院民事判決                   96年度上字第306號
    上  訴  人  丁○○
                甲○○
    共      同
    訴訟代理人  張立業律師
    複代理人    林于椿律師
    被上訴人    乙○○
                丙○○
    共      同
    訴訟代理人  顏火炎律師
上列當事人間請求損害賠償事件，上訴人對於中華民國96年 2月
15日台灣台北地方法院95年度訴字第2444號第一審判決提起上訴
，經本院於96年12月18日言詞辯論終結，判決如下：
    主      文
上訴駁回。
第二審訴訟費用由上訴人負擔。
    事實及理由
一、本件上訴人主張：
    被上訴人乙○○、丙○○於民國93年3月12日發函如附件一
    所示予法務部、內政部及其他相關主管機關，虛偽指摘傳述
    上訴人丁○○、甲○○掏空碼式特科技股份有限公司（下稱
    瑪式特公司），足以毀損上訴人之名譽。被上訴人並於93年
    3月31日偕同訴外人即台北市議員戊○○對外以「上櫃公司
    借殼還魂，吸金坑殺投資人」為題召開記者會，並於記者會
    上以如附件二所示圖畫方式，指摘傳述不實事實，足以毀損
    上訴人名譽。被上訴人之上述故意侵害行為，造成上訴人精
    神上之巨大痛苦，爰依民法第184條第1項前段、第185條第1
    項、第195條第1項故意侵權行為法則之規定，請求判命被上
    訴人應連帶刊登如附件三所示之道歉聲明，並應連帶給付上
    訴人各新台幣（下同）100萬元本息之判決。惟原審判決上
    訴人敗訴，上訴人為此提起上訴，並聲明求為判命：(一)原審
    判決廢棄。(二)被上訴人應連帶將附件三所示之道歉聲明，以
    14號字體及半版之篇幅（寬26公分、長35.5公分），刊登於
    中國時報、聯合報、自由時報、頻果日報全國頭版1日。(三)
    被上訴人應連帶給付上訴人各100萬元，並自起訴狀繕本送
    達翌日即95年3月16日起至清償日止，按年息5%計算之利息
    。
二、被上訴人則辯稱：
    被上訴人乙○○、丙○○係於91年12月間，應上訴人丁○○
    之邀，認購碼式特公司之股份各80萬股，被上訴人乙○○、
    丙○○各出資800萬元，但事後發現公司登記出資額僅各為
    400萬元即40萬股，被上訴人要求查閱公司帳冊，卻遭上訴
    人拒絕。93年1月5日上訴人二人又將碼式特公司更名為迪士
    克科技股份有限公司（下稱迪士克公司），而上訴人所控制
    之景泰工業股份有限公司（下稱景泰公司）亦更名為碼斯特
    科技股份有限公司（下稱碼斯特公司），被上訴人始向法務
    部等主管機關及訴外人即台北市議員戊○○檢舉上訴人之行
    為。至於93年3月31日之記者會，是戊○○接受被上訴人檢
    舉後主動召開，而迪士克公司亦於95年2月27日惡性倒閉解
    散。上訴人不法操弄公司而致被上訴人受害，故上訴人所為
    陳情、召開記者會等行為，均有依據，並無妨害上訴人名譽
    之故意。爰答辯聲明：上訴駁回。
三、兩造不爭執之事項：
  (一)被上訴人乙○○、丙○○曾於91年12月間取得碼式特公司股
    份40萬股，被上訴人因此於91年12月27日各匯款800萬元至
    訴外人魏松坤之帳戶。乙○○為碼式特公司監察人，丙○○
    則為董事。
  (二)上訴人丁○○、甲○○為夫妻關係，丁○○原擔任碼式特公
    司董事長、董事、總經理，甲○○則擔任會計經理，丁○○
    於92年8月27日辭任上開職務。碼式特公司於93年1月5日申
    辦更名為迪士克公司，丁○○所投資之景泰公司則於93年1
    月更名為碼斯特公司。
  (三)被上訴人乙○○於93年間聲請台灣士林地方法院（下稱士林
    地院）選派迪士克公司之檢查人，經該院於93年4月7日裁定
    指派賴競文會計師為檢查人。迪士克公司於95年2月27日登
    記解散清算完結。
  (四)被上訴人於93年3月12日向法務部長等相關機關首長寄發如
    附件一所示「揭發股市違法吸金掏空舞弊案」，內容將上訴
    人列為涉嫌者。
  (五)被上訴人曾於93年3月31日，參與台北市議員戊○○在台北
    市議會所召開之記者會，標題為「上櫃公司借殼還魂吸金坑
    殺投資人？」，並於記者會上以附件二所示附圖為說明。該
    邀請通知函所載召開單位亦包括被上訴人。
四、兩造爭執要點為：(一)被上訴人於93年3月12日所為系爭揭發
    函之內容，是否造成侵害上訴人名譽之結果？是否基於侵害
    上訴人名譽之故意而為？(二)被上訴人於系爭記者會，所發表
    言論之內容是否造成侵害上訴人名譽之結果？是否基於侵害
    上訴人名譽之故意而為？（上訴人表明不主張過失侵權行為
    ）茲就兩造爭點及本院得心證理由分述如下:
  (一)按言論自由為人民之基本權利，憲法第11條定有明文。從而
    國家應給予言論自由最大限度之保障，俾人民得以實現自我
    、溝通意見、追求真實及監督各種政治或社會活動之功能得
    以發揮。惟為兼顧對個人名譽、隱私及公共利益之保護，法
    律亦得對言論自由依傳播方式為合理限制。刑法第310條第1
    項及第2項誹謗罪即係保護個人法益而設，為防止妨礙他人
    之自由權利所必要，符合憲法第23條規定之意旨。至刑法同
    條第3項前段以對毀謗之事，能證明其為真實者不罰，係針
    對言論內容與事實相符者之保障，並藉以限定刑罰權之範圍
    ，非謂指摘或傳述誹謗事項之行為人，必須自行證明其言論
    內容確屬真實，始能免於刑責。惟行為人雖不能證明言論內
    容為真實，但依其提出證據資料，認為行為人有相當理由確
    信其為真實者，即不能以誹謗罪之刑責相繩，業經司法院大
    法官會議第509號解釋揭櫫明確。而在民事事件中，就一人
    行使言論自由，是否構成不法侵害，基於法律秩序之統一性
    ，自應就整體法規範予以評價考量，而憲法為民事法之上位
    規範，在為民事法解釋時亦不應違反憲法原則及憲法精神，
    況民事責任與刑事責任相同，均在對行為人違反義務行為課
    以負擔，僅因反社會性及影響之法益不同而設定不同程序追
    究違反者之責任。大法官會議既已作成第509號解釋，應認
    民事責任亦應一體適用。從而刑法第310條第3項、第311 條
    規定，及上開第509號解釋所揭示之理念，自應置於民事侵
    害名譽權個案中予以考量。從而倘依行為人所提證據資料，
    可認有相當理由確信其為真實，或不能舉證證明行為人乃出
    於明知不實故意捏造者，均不得謂行為人有何侵害他人名譽
    權之故意；且事後縱使證明其言論內容與事實不符，亦不能
    令其負侵權行為之損害賠償責任（最高法院95年度台上字第
    2365號判決意旨參照）。
  (二)經查上訴人丁○○原為碼式特公司董事長、董事、總經理，
    上訴人甲○○則擔任會計經理，被上訴人為碼式特公司股東
    ，兩造間就被上訴人之股權有所爭執，且該公司更名為迪士
    克公司、而丁○○投資之景泰公司復易名為碼斯特公司，被
    上訴人遂質疑該等公司是否遭人惡意操弄製造獲利假象，不
    法易名搭載碼式特公司經營多年之聲譽信用，對外擴大增資
    發行股票以牟取暴利，而於93年3月12日向法務部長等相關
    主管機關首長寄發如附件一所示函文，以揭發股市違法吸金
    掏空舞弊案為名，指摘上訴人涉嫌掏空、侵占碼式特公司資
    產等，有附件一所示函文影本可稽（見原審卷一第14至22頁
    ）。被上訴人又於93年3月31日在訴外人戊○○所召開之記
    者會中，陳述其質疑上訴人等人有侵占、背信、偽造文書等
    罪嫌，並說明其認定之理由為「這家公司於今年1月5日更名
    ，隔天原公司名字即成為這幾天剛上櫃一家電子公司名字，
    其中只差一個字，但是同音異字；另外，他投資公司的蔡姓
    董事長夫婦也成為這家上櫃公司的大股東，他質疑蔡姓男子
    等人有侵占、背信、偽造文書等罪嫌，已提出告訴。」等情
    ，有剪報資料影本一份可按（見原審卷第24頁反面），並有
    附件三所示圖表為證，亦為被上訴人所不爭執。
  (三)惟被上訴人辯稱其分別於91年12月間投資碼式特公司各800
    萬元，並於91年12月27日各匯款800萬元至訴外人魏松坤之
    帳戶，但魏松坤之帳戶僅各轉出400萬元至碼式特公司帳戶
    ，且被上訴人所登記持有之股數亦分別僅為40萬股，被上訴
    人乙○○乃於92年8月25日發函通知碼式特公司董事長即上
    訴人丁○○，主張行使監察人查閱帳冊之職權，有匯款單、
    碼式特公司股東匯入紀錄、碼式特公司股東名簿、律師函影
    本在卷可按（見原審卷第61至67頁）。上訴人丁○○旋於92
    年8月27日離開碼式特公司，並投資景泰公司，嗣碼式特公
    司更名為迪士克公司，繼景泰公司亦更名為碼斯特公司，且
    由原先經營玻璃製造，改以生產DVD空白光碟片，嗣迪士克
    公司即以經營不善，宣告解散等情，業據上訴人丁○○於95
    年12月8日在另案即士林地院93年自字第45號案件審理時到
    庭結證明確，有審判筆錄、碼式特公司變更登記表、丁○○
    於92年8月27日之辭職書、迪士克公司變更登記申請書、景
    泰公司更名為碼斯特公司之新聞報導等影本在卷可按（原審
    卷第74、82至86頁、士林地院93年自字第45號卷二第188 至
    196頁）。 又訴外人即會計師胡立三曾於92年10月至11月間
    ，受被上訴人乙○○委任，查核碼式特公司帳冊，該公司雖
    提供財務報表及帳冊，惟嗣後胡立三會計師屢次要求該公司
    提供會計憑證及銀行往來紀錄，以核對該公司財務報表及帳
    冊是否真實，該公司均置之不理，拒不提供。嗣於93年1月
    間碼式特公司更名為迪士克公司，乙○○於93年2月20日以
    該公司拒絕其查核公司帳務為由，向士林地院聲請選派檢查
    人，經該院於93年4月6日以93年度司字第62號民事裁定選任
    賴競文會計師為迪士克公司之檢查人，檢查該公司之業務帳
    目及財產情形，惟賴競文會計師發函予迪士克公司法定代理
    人李坤派聯絡查帳事宜，但迪士克公司僅提供財務報告，而
    拒不提供其他傳票、憑證如發票、收據、銀行往來紀錄等資
    料，且賴競文會計師與李坤派會面並請求提供上揭資料後，
    李坤派仍稱已查過，不願再提，只願提出經會計師查核之財
    務報告等語，業經胡立三、賴競文會計師於士林地院93年自
    字第45號案件審理時到庭結證屬實，並有士林地院93年度司
    字第62號民事裁定影本一份可稽（見原審卷第70頁、士林地
    院93年自字第45號卷二第57至63頁）。而上訴人丁○○所投
    資之景泰公司，亦確實於93年1月間更名為碼斯特公司，有
    該公司更名之新聞報導影本可按（原審卷第82頁）。且依迪
    士克公司於92年度損益表所示稅前淨利為1億932萬5,812 元
    ，碼斯特公司93年度財務預測稅前淨利為2億5,438萬6,000
    元，但93年8月2日竟更正預測金額為稅前淨損1億500  萬元
    ，有損益表、碼斯特公司當日重大訊息公告影本可證（見原
    審卷一第141、156頁）。
  (四)從而據此足證，被上訴人宣稱渠等與上訴人丁○○間因就被
    上訴人之股權有所爭執，進而引發查核碼式特公司、迪士克
    公司帳冊糾紛等情，確可認有相當理由確信其為真實。因此
    被上訴人雖曾於94年間對上訴人提出刑事告訴，指稱上訴人
    等涉嫌詐欺，惟經台灣台北地方法院檢察署檢察官以犯罪嫌
    疑不足為由處分不起訴，有不起訴處分書影本一份可按（見
    本院卷一第131至137頁）。然依被上訴人所提證據資料，既
    可認其有相當理由確信其為真實，且上訴人復不能舉證證明
    被上訴人係出於明知不實而故意捏造上開情事，即不得謂被
    上訴人寄發檢舉函及召開記者會等行為有何侵害上訴人名譽
    權之故意；且事後縱使證明其言論內容與事實不符，亦不能
    令其負故意侵權行為之損害賠償責任（上訴人不主張過失侵
    權責任，見本院卷一第171頁準備程序筆錄）。
五、綜上所述，上訴人主張，為不足採，被上訴人抗辯尚屬可信
    。從而上訴人主張依民法第184條第1項前段、第185條第1項
    、第195條第1項規定，請求被上訴人連帶刊登如附件三所示
    之道歉聲明，並應連帶給付上訴人各100萬元，自非正當。
    原審為上訴人敗訴之判決，及駁回其假執行之聲請，並無不
    合。上訴意旨指摘原判決不當，求予廢棄改判，為無理由。
六、因本件事證已臻明確，兩造其餘主張、陳述及所提之證據，
    經本院審酌後認與判決結果不生影響，爰不逐一論列，附此
    敘明。
七、據上論結，本件上訴為無理由。依民事訴訟法第449條第1項
    、第78條，判決如主文。
中    華    民    國    97    年    1     月    8     日
                  民事第七庭
                        審判長法  官  鄭三源
                              法  官  周美月
                              法  官  邱  琦
正本係照原本作成。
如不服本判決，應於收受送達後20日內向本院提出上訴書狀，其
未表明上訴理由者，應於提出上訴後20日內向本院補提理由書狀
（均須按他造當事人之人數附繕本）上訴時應提出委任律師或具
有律師資格之人之委任狀；委任有律師資格者，另應附具律師資
格證書及釋明委任人與受任人有民事訴訟法第466條之1第1項但
書或第2項（詳附註）所定關係之釋明文書影本。
中    華    民    國    97    年    1     月    8     日
                              書記官  廖艷莉
附註：
民事訴訟法第466條之1（第1項、第2項）：
對於第二審判決上訴，上訴人應委任律師為訴訟代理人。但上訴
人或其他法定代理人具有律師資格者，不在此限。
上訴人之配偶、三親等內之血親、二親等內之姻親，或上訴人為
法人、中央或地方機關時，其所屬專任人員具有律師資格並經法
院認為適當者，亦得為第三審訴訟代理人。
附件一：
「揭發股市違法吸金掏空舞弊案」
「揭發人：乙○○、丙○○……收文單位：法務部陳定南部長…
…內政部余政憲部長……財政部林全部長……經濟部林義夫部長
……警政署王進旺署長……財政部證券暨期貨管理委員會……證
券交易所……財政部國稅總局……財政部關稅總局……主旨：為
端正股市經濟正常運作之風氣，及保護善良投資大眾之財產權益
。特揭發上櫃公司碼斯特科技（股）公司（原景泰工業（股））
與迪士克科技（股）（原碼式特科技（股））兩家公司共同策劃
營利假象、製造假帳、欺騙社會大眾之資金數十億，涉嫌詐欺、
背信、侵占、偽造文書、暴力恐嚇、妨礙自由、逃漏近億國稅…
…等多重犯罪行為，將嚴重影響股市投資大眾之財產權益，懇請
各相關主管機關首長，立即嚴加審慎察處，以確保障股市投資環
境之穩定及善良投資大眾合法之權利。涉嫌者簡介……丁○○：
前大震科技（股）廠長（已遭掏空十多億）……甲○○：……涉
嫌與丁○○作假帳、侵占公司資金二億餘元、逃漏稅金數千萬…
…事由：本件股市吸金掏空計畫案係由……丁○○、甲○○……
等6人，依其多年在科技業中之吸金掏空操作經驗（大震科技）
，今又經週密精心策畫、兵分二路分工合作……第二路由丁○○
、甲○○、李建國三人領軍於89年10月在外吸資成立碼式特科技
（股）……將碼式特生產之營業實績及資產，以各種違法之手段
偷偷移轉至景泰工廠（股）（現碼斯特科技（股），造成景泰獲
利之假象，以景泰工業（股）在股市中吸收游資、抄作放空、坑
殺投資大眾，繼而掏空解散……證一……因丁○○身兼董事長、
總經理二職，掌控公司一切之經濟大權，甲○○（蔡妻）身兼公
司會計、出納財務重職，故而夫妻二人上下齊手操作碼式特公司
之資金，所有外銷美國之貨款，先由買方匯款至丁○○於美國之
私人帳戶，蔡先侵占掉一半之貨款（約一億），再由蔡從美國匯
一半之貨款至台灣甲○○之私人帳戶，更由甲○○以公司會計之
身分偽造假帳，再次掏空公司之重大資產一億餘元……證二：碼
式特監察人乙○○與董事丙○○……於92年8月初依公司法之規
定行使監察人查帳之職權……不料遭丁○○再三拖延拒絕查帳，
故意於92年8月27日辭去董事長與總經理之職……並將大量碼式
特股票與景泰李文慶董事長交換景泰之股票4,193,000股……李
文慶與丁○○推派手下人頭李坤派任碼式特董事長、許文東任大
股東，李坤派入主董事長後，配合李、蔡之意連續於92年8月28
日至93年2月13日間4次教唆流氓20多人恐嚇、威脅監察人即莊董
事，不得查閱公司悵冊，否則全家生命安全難保……證三：李坤
派以暴力掌控公司之情形下，於93年1月5日在進一步配合蔡、李
之計謀與甲○○合作把碼式特科技（股）公司之名稱以違反公司
法之程序及偽造監察人之簽名……向經濟部中部辦公室申請註銷
更名為迪士克科技（股）（同時景泰工業（股）亦於93年1月6日
更名為碼斯特（此乃股市吸金陰謀之一）。93年2月間李坤派連
續多次逼脅林監察人同意將迪士可（原碼式特）92年度之帳以兩
套帳之方式逃漏約3, 000萬元之稅金，以符蔡、李之漏稅技倆，
皆為監察人所拒絕簽證，因監察人從未看過公司帳冊，且不願做
違法之行為……李坤派陰謀未遂，則於93年3月10日間以再開董
事會與股東會之方式，企圖違法更換乙○○監察人之職位，計畫
由御用監察人林宏興簽證92年度偽造之帳冊，以達逃漏國稅
3,000 萬之計謀……證四：丁○○於92年8月離職後，於9、10月
間偷偷將迪士可（原碼式特）之光碟染料生產線搬運至碼斯特（
原景泰）內湖安康路之工廠，含所有技術員工一併過去。蔡且任
職碼斯特科技股份有限公司之總顧問，93年1月正式登記持股
1,000,000 股……於蔡離職之半年間有恃無恐的派任碼斯特二位
廖姓、葉姓工程師至迪士克五股工廠六樓刻模廠房上班，半年來
竊取迪壬可生產之CD、VCD、DVD模具成品約計三千多萬元……證
五：甲○○(蔡妻)配合李文慶以假帳掏空公司資金後，亦於92年
10月離開碼式特（現迪士克），繼於93年1月取得碼斯特
3,913,000股之股票，成為碼斯特 (前景泰)之大股東……證八：
李文慶與丁○○、甲○○、李坤派共同於92年10月開始將迪士克
（原瑪式特）生產之DVD光碟片以製造成本每月約新台幣6元賣給
碼斯特（原景泰）……故意將超高利潤轉給碼斯特（股），以符
合碼斯特（景泰）92年及93年度營運計畫書之內容，放棄傳統玻
璃工業，轉型投入DVD光碟獲得高利潤之假象榮景，達到掏空迪
壬克繼而吞併之陰謀。證九：碼斯特科技 (股)於92年10月14日
股東會決議營運計畫書中所提出購買三條DVD生產線……等，金
額約支出新台幣貳億陸仟萬元，而事實上這些機器設備幾乎都是
碼士特（現迪士克）之設備資產，李文慶、丁○○分別為兩家公
司之負責人，以違法手段掏空碼式特，再將碼式特股票轉給碼斯
特，由碼斯特以多數持股優勢取得碼式特之資產設備，以乾坤大
挪移的方法，再將機器設備賣一次給碼斯特之投資股東，又不當
獲取暴利二億多這還有天理嗎？……證十：蔡、李二位董事長按
計畫於……93年1 月6日由景泰工業（股）更名為碼斯特科技（
股），其目的就是將原本碼式特營運獲利商譽與實績以魚目混珠
、偷天換日之計轉給碼斯特，以欺騙投資大眾……證十一：丁○
○任職碼式特科技（股）董事長兼總經理，與其妻甲○○身兼碼
式特會計、出納財務重職、共同掏空公司，更將公司名稱、股票
讓與景泰工業（股）（現碼斯特科技（股）），丁○○今又擔任
碼斯特科技（股）總顧問與其妻又以大股東身份共同入主經營碼
斯特……已明顯暴露再度對外吸金犯罪之陰謀。綜上舉證所述，
蔡、李涉嫌共犯等六人，係科技業吸金掏空之老手，一波又一波
的策化操作面臨下櫃或下市之空殼公司，再假借其他公司之實績
違法移轉至空殼公司名下，製造獲利之假象榮景，以減資再增資
，又增資之手段大量吸收股市善良投資者資金，企圖於93年至95
年間將碼斯特股票由每股6元炒到80至100元之際先掏空公司，再
用對付大震科技與碼式特科技（股）之手段，諸如詐欺、背信、
侵占、偽造文書、暴力恐嚇、妨礙自由、逃漏國稅等多重犯罪行
為對待善良股市投資人，必將再度造成股市投資環境之動盪，更
將傷害眾多善良之股市投資者血本無歸……」。


司法院資訊處製作；財團法人民間司法改革基金會備份。
